【裁判字號】    99,上訴,3006
【裁判日期】    991014
【裁判案由】    妨害自由
【裁判全文】
臺灣高等法院刑事判決                99年度上訴字第3006號
上  訴  人  臺灣桃園地方法院檢察署檢察官
被      告  甲○○
選任辯護人  蔡文燦律師
上列上訴人因被告妨害自由等案件，不服臺灣桃園地方法院98年
度訴字第508號，中華民國99年5月26日第一審判決（起訴案號：
臺灣桃園地方法院檢察署96年度偵字第29125號），提起上訴，
本院判決如下：
    主  文
上訴駁回。
    理  由
一、公訴意旨另略以：
（一）被告甲○○嗣見陳文達因借貸未償，即與某真實姓名年籍
      不詳、自稱「林俊明」之成年男子，共同基於妨害自由之
      犯意聯絡，由林俊明偕同2名真實姓名年籍不詳成年男子
      ，於94年3月18日上午7時許，至陳文達位於桃園市○○○
      路119號住處樓下，強押陳文達前往桃園縣桃園市○○街
      某處，向陳文達催討債務。甲○○再趁陳文達行動遭控制
      之際，脅迫陳文達將登記於其擔任負責人之「佳達營造有
      限公司」名下之車牌號碼8N-4078號自用小貨車出售，用
      以抵償債務。陳文達被迫，遂將該車之車籍資料及身分證
      件交付甲○○，以此方式使陳文達行無義務之事，嗣甲○
      ○旋於94年3月21日將該車出售。因認被告甲○○此部分
      涉犯刑法第304條強制罪嫌云云。
（二）被告甲○○嗣見陳文達仍無力清償本息，遂再與某真實姓
      名年籍不詳之男子共同基於妨害自由及強制罪之犯意聯絡
      ，於96年8月16日，由該名男子在桃園市○○路某便利商
      店前，強押陳文達返回陳文達位於桃園縣桃園市○○○路
      119號3樓之住處，向陳文達催討債務，並脅迫陳文達簽發
      面額為新台幣（下同）2,000,000元之借據1張（起訴書誤
      載為本票，應予更正），並取走陳文達所有之臺灣企銀東
      桃園分行金融卡及信用卡、聯邦銀行金融卡、住處大樓之
      門禁卡、車道遙控器及鑰匙等物，使陳文達行無義務之事
      ，且妨害陳文達行使權利。因認被告甲○○此部分涉犯刑
      法第302條妨害自由罪嫌及同法第304條強制罪嫌云云。
二、按犯罪事實應依證據認定之，無證據不得認定犯罪事實。又
    不能證明被告犯罪者，應諭知無罪之判決，刑事訴訟法第
    154條第2項、第301條第1項分別定有明文。另按刑事訴訟法
    上所謂定犯罪事實之證據，係指足以認定被告確有犯罪行為
    之積極證據而言，該項證據自須適合於被告犯罪事實之認定
    ，始得作為斷罪之資料，而認定不利於被告之事實，須依積
    極證據，苟積極證據不足為不利於被告事實之認定時，即應
    為有利於被告之認定，更不必有何有利之證據（最高法院29
    年上字第3105號、30年上字第816號分別著有判例參照）；
    又按事實之認定，應憑證據，如未能發現相當證據，或證據
    不足以證明，自不能以推測或擬制之方法，為裁判基礎（最
    高法院40年台上字第86號判例意旨參照）；再告訴人之告訴
    ，本以使被告受刑事訴追為目的，故其陳述是否與事實相符
    ，自應調查其他證據，以資審認，苟其所為攻擊之詞，尚有
    瑕疵，則在此瑕疵未予究明以前，即不能遽採為斷罪之基礎
    （最高法院69年台上字第1531號判例參照）。
三、訊據被告甲○○堅決否認有何上開妨害自由及強制之犯行，
    辯稱：伊對上開犯行完全不知悉，亦未參與，伊根本不認識
    林俊明，亦未到場等語。
四、本件公訴意旨認被告甲○○涉犯上揭罪嫌，無非係以證人陳
    文達及陳右霖分別於警詢及檢察官訊問時所為之證述、證人
    李玫潞於檢察官訊問時所為之證述及證人李玫潞所製作之流
    水帳1份，為其主要論據。
五、惟經查：
（一）證人李玫潞於檢察官訊問時係供稱證人陳文達確有向被告
      甲○○借款，被告甲○○亦曾至證人陳文達公司講還錢的
      事，同行有另一人，但非姓林之人等語（見偵查卷第143
      頁）；是證人李玫潞於檢察官訊問時之證述及其所製作之
      流水帳1份，於法僅足供證人陳文達確有向被告甲○○借
      款及被告曾與他人至證人陳文達公司講還錢之事實，惟查
      本案之關鍵厥為被告甲○○係否因討取上述借款而與他人
      共同剝奪證人陳文達之自由，或施強暴脅迫使證人陳文達
      行無義務之事，關乎此，證人李玫潞於檢察官訊問時之證
      述及其所製作之流水帳1份，尚非適合之證明，先此敘明
      。
（二）證人陳文達於警詢中固證稱：「94年3月18日上午7時許我
      出門上班之際，在我住處樓下遇到林俊明跟他2個小弟，
      由小弟持鐵棍跟他3人將我押上他們所開之馬自達轎車，
      開到桃園市○○街並聯絡賴美蓉（對方稱他賴大姐）來處
      理，賴美蓉到後，詢問我有無財產、動產、不動產。後，
      知道我有一部車牌號碼8N-4078號得利卡自小貨車後，強
      迫我將該車賣掉還債，由林俊明跟他小弟再押我到桃園市
      ○○路我車停放處，並強令我將車輛資料、身分證件等物
      交出，隨即將該車開走，我後來是經由公司人員告知對方
      有打電話來說該車於94年3月22日已經被過戶，賣130,000
      元抵債。我不願意將車賣掉，但對方押著我，我沒辦法才
      答應對方將車賣掉。」云云（見偵卷第30頁）。惟查：證
      人陳文達於原審審理中翻異前詞，改稱：「（你是否還記
      得最後一次見到甲○○是何時？）最後一次是我車子要被
      賣的時候，林大哥叫我拿證件出來，甲○○有說『車子不
      要把它賣了，他要做生意』，但是林大哥說『不行，一定
      要賣』。（你說最後一次是車子要被賣掉的時候，甲○○
      說不要把車子賣了，你要做生意，但是林大哥說一定要把
      車子賣掉，你說甲○○說不要把你的車子賣掉，這是在何
      處講的？）當我被押在人家車上的時候。（你被人家押在
      車上時，甲○○在哪裡？）她那時候有跟林大哥在一起。
      （一起到你們公司了？）不知道是在公園還是在我公司，
      我忘記了。（你講的公園在哪裡？）就是在介壽路對面的
      公園。（桃園介壽路的公園？）對。（是否可以詳細說明
      當天你所稱的林大哥到你公司或是到公園，要求還錢賣車
      的經過？）時間我不是很確定，我那天早上從家裡下來，
      從我家出門就被押走了，車上連林大哥有3個人，林大哥
      是司機，最少有3個人拿鐵條把我押著，然後在車上問我
      說『你什麼時候要付利息？』，因為那時候利息拖了2個
      月，問我要怎麼解決，問我有什麼財產，我說我的房子不
      值錢，他們一直逼問我，我說我還有一部車，所以我就帶
      他們去牽車。（這都是在車上的時候講的嗎？）在車上講
      ，還有在我公司，因為他們到我公司要找我所有的東西，
      就是看看有沒有值錢的可以變賣。（就是你從家裡被他們
      帶上車，然後帶到公司？）還有帶到公園。（到公司那邊
      時，拿了何東西？）到公司時，我什麼都沒有，最後他要
      我的房地產，但是那個都不值錢，後來本來要我的吉普車
      ，吉普車是中古的，也都10多年了，賣了也沒有錢，他就
      說『不管，你一定要找一樣東西出來』，最後我說我還有
      1部最新的車子，就是佳達營造有限公司的車，所以我帶
      他到文中路去牽，牽好的時候，他說『你的證件呢？』，
      他要我的證件，所以我叫小姐送證件給他。（是何人要你
      把車子賣掉還錢？）那時候林大哥、甲○○也在場，她也
      知情。（甲○○是在何時才在場的？）要我把東西拿出來
      看有什麼值錢的，就是要逼我還錢，還有要逼我兒子借錢
      ，我兒子當然不肯，我老婆也不肯。（甲○○並沒有到你
      的家去，有到公司嗎？）有到公司，幫忙協調。（甲○○
      何時跟林大哥講說不要賣你的車？）林大哥他們載我去看
      車子，看好之後，林大哥說要賣。（你是說在文中路看好
      車子時，林大哥說要賣，甲○○說不要賣，你要做生意，
      是否如此？）對，她的意思是讓我質押就好了，讓我有錢
      去牽回來，賣車是林大哥賣的。（在這個過程中，他們有
      沒有說恐嚇的話，例如說你不還錢，要給你好看之類的話
      ，如果有，是怎麼講的？）他們手上拿鐵條說『如果你不
      給的話，這個你有看到吧？』，就是他們手上有拿鋼條，
      他在副駕駛座的位置比這樣，跟我說『你就要注意』（證
      人比出手持物品晃動的動作）。（是在什麼時候？）就是
      逼我賣車的那一次是最嚴重。（逼你賣車的時候，是在車
      上還是在公司？）在車上、公司都有。（在車上與公司的
      時候，甲○○有無在場？）剛開始是不在，後來找東西要
      賣的時候，甲○○有來協商。（協商的時候，甲○○在場
      ？）對。（協商時，是否還有人在恐嚇你？）協商的時候
      ，他問我說『你車子有無借款？』，我說我還清了，他說
      『你不要騙我，如果騙我，我就讓你好看』，我說『我沒
      有騙你，我只剩下這個而已』。（講這個話的人也不是甲
      ○○？）不是。（是林大哥嗎？）對。」、「（在96年9
      月7日你於警詢中說在3月18日時，有林俊明與兩名小弟持
      棍押你上車，那時候開到長沙街，而且聯絡一名叫賴美容
      的人來處理，賴美容到了以後，詢問你名下有什麼不動產
      ，知道你有一部自小貨車以後，強迫你將該車賣掉還債，
      跟你剛剛所述並不一致，請問當時情形為何？）甲○○是
      問我有沒有東西可以處理，強迫的手段都是姓林的在執行
      ，甲○○從頭到尾都沒有強迫我，這個我可以澄清，甲○
      ○是問我『你有什麼財產可以賣來繳這些利息？』，但是
      姓林的大哥就說『你不給我的話，我就修理你』，我就一
      直找，只找到我剩下的一部工作車。」、「（所以當你提
      到有車這件事情，是何人講到要把車子處理掉還錢？）林
      大哥。（他如何說？）他說『你這台車我把它處理掉還你
      的債』。（賴美容的態度如何？）她說『車子不要賣掉，
      他還要做生意的，用抵押的來借』。（拿來借錢？）對。
      （賴美容與林大哥兩個人的意見是不一樣，最後是何人聽
      何人的？）林大哥說「我已經答應人家要賣掉了，價錢也
      講好了」。（一個說要賣，一個說要當，這是在何處講的
      ？）好像是在我公司，不然就是在我停車那邊。（才剛提
      出這個方案，哪有所謂已經跟人家講好的問題？）他們還
      有拿證件，這當中還有在聊天，因為他跟人家說『我這裡
      有一台車要賣』，反正就是林大哥說一定要賣。」等語（
      見原審卷第89頁反面至109頁反面）在卷。是揆諸證人陳
      文達於原審審理中所證，其所稱被告甲○○於94年3月18
      日出現並介入「林先生」與陳文達間商討賣車抵債事宜之
      時間、地點等節，均與其於警詢中所述不符，是被告甲○
      ○是否確曾於94年3月18日「林先生」要求陳文達賣車抵
      債之際出現於現場，已非無疑。再者，證人陳文達於原審
      審理中，迭稱強迫其出賣車牌號碼8N-4078號自用小貨車
      之人為「林大哥」，並稱甲○○非僅未曾要求其賣車抵債
      ，甚且為其出言與「林大哥」協商，試圖以提供上開自用
      小貨車質押之方式作為債權之擔保，以免造成陳文達之損
      失，惟因「林大哥」仍拒不接受，甲○○協商未果，僅能
      任由「林大哥」自行將上開車輛出售，所稱亦與其於警詢
      中所指係遭被告甲○○強迫賣車抵債一節截然不同，是被
      告甲○○於案發當日縱確曾於「林大哥」與陳文達商討賣
      車一事時在場，惟究否曾以強迫之方式逼使證人陳文達提
      供上開自用小貨車之車籍資料以便出售抵債，亦難逕認。
      綜上，證人即告訴人陳文達就其於警詢中所稱遭被告甲○
      ○強迫賣車還債一節，於警局及原審審理中所述情節前後
      迥異，自無從以此具重大瑕疵之證述，遽為被告甲○○不
      利之認定。
（二）另查證人陳文達於警詢中固亦證稱：「96年8月16日晚間
      約5時許，我開車經過桃園市○○路7-11超商前，停車欲
      下車買東西時，有1名林俊明的小弟（因該人曾與林俊明
      一同到我住處樓下堵我，所以我很確認他跟林俊明是一夥
      的），他攔下我不讓我離開，並有打一通電話後，約隔20
      分鐘另一名男子開車出現，跟他共2人將我押上車後，載
      我回桃園市○○路住處。在家中，對方有打電話給賴美蓉
      詢問如何處理，該2人掛電話後，即要我簽下1張
      2,000,000元之借據，並大聲命我將皮包交給他，且翻動
      皮包後將我台灣企銀東桃園分行金融卡及信用卡、聯邦銀
      行提款卡、大樓門禁卡、車道遙控器、住處大門等一併拿
      走，當天我兒子陳右霖有在現場。」云云（見偵卷第30至
      31頁），而稱其於96年8月16日晚間5時許，在桃園縣桃園
      市○○路7-11超商前，遭林俊明之小弟夥同另一名不詳男
      子強押上車並返回住處後，該2名男子其中1人曾打電話與
      被告甲○○，並向甲○○詢問應如何處理後，始要求其簽
      署2,000,000元之借據1張，並取走前述金融卡、信用卡、
      大門鑰匙、門禁卡、車道鑰匙云云。惟查：
   1、證人陳文達嗣於原審審理中證稱：「（96年8月16日時，
      你說當天他們有去你家，他們去你家的時間、經過、目的
      為何？）當天去的人並沒有甲○○，是一個林大哥的小弟
      ，我是在路上被那個小弟認出來，他聯絡誰我不知道，後
      來又另外來了一個某某大哥，就把我的車子丟在便利商店
      的旁邊，車門也沒什麼關，我就坐他的車子直接到我家去
      ，然後就請教說這個要怎麼處理。（也不是林大哥？）不
      是，是小弟認出我，叫我不能走，小弟把我扣住以後，然
      後小弟就聯絡人，後來來了另外一位先生就對了，據我在
      我家聽到，那個先生也是請示甲○○說『這個事情要怎麼
      處理？』，因為我已經拖了兩個多月的利息沒有繳。（你
      說那個人請示是指他打電話？）對，在我家打電話。（你
      是否記得是當天幾點鐘的事情？）那天我是在下午差不多
      4、5點還是5、6點就被抓了，我回去的時候，剛好我兒子
      在家，被他碰到，所以這件事情才爆發。（你如何確定他
      打電話一定是打給甲○○？）他是打電話問說『陳文達的
      事情要怎麼處理？』，因為這個事情只有某某人知道而已
      ，但是林先生為何沒有來，這我不清楚。（所以他有可能
      是打電話給林先生，因為林先生不在現場？）這個也是有
      可能。（你並沒有聽到對話的內容？）他有請示，然後就
      說『你就叫他開2,000,000元的本票』。（你並沒有聽到
      對方發話的聲音是男生或女生？）沒有。（所以打電話那
      個人雖然他是打電話過去請示，但是向何人請示，你也不
      知道？）對，我應該不知道，因為我沒有看到，我也沒有
      看到他的電話。」、「（除了他們這些人以外，有沒有欠
      其他的債權人？）我在做工程的，難免小欠一下，但是這
      種方式只有跟他們借過。（如果說你做工程，難免小欠一
      下，換句話說，你欠錢的對象就不只甲○○，你如何能夠
      知道陸陸續續出面要求你提高本票或提高欠款的金額，甚
      至於你所說的被強押回家，然後再簽寫2,000,000元的借
      據，以及拿走你相關物品的這個事情均是因為你欠甲○○
      這條債務所產生的，而不是因為其他的緣故？）我其他的
      幾乎都沒有什麼在意，只有他們這條，我登錄的特別清楚
      ，有拿錢就是要登記，一連串下來，好幾年，我從有錢變
      成沒有錢，就是因為這樣。（所以你的意思就是說你在本
      案中指述出面強押你去賣車或出面強押你回家叫你簽
      2,000,000元的借據，是否都是因為你欠甲○○這條債所
      發生的？）這件所有的事情甲○○幾乎都知情。（是不是
      因為你欠甲○○這條債務所產生這些事情？）我認為是欠
      甲○○的債務。（你剛剛說你遭人強押回你家，要你簽
      2,000,000元的借據，押你的人有打電話請示，當電話接
      通之後，請示的人有沒有稱呼對方為誰？）沒有。（請示
      的人在電話接通之後，第一句話怎麼講？）就問說『人抓
      到了，現在人在他家，要怎麼處理』，之後就說『好，我
      知道要怎麼辦了』，然後就叫我簽2,000,000元，把我所
      有證件、門禁卡所有東西都拿光光。（所以這一次並沒有
      稱『賴姐，人抓到了，現在人在他家』，沒有開口先講賴
      姐嗎？）我現在已經忘記了，可能沒有，他只是說這條事
      情要怎麼處理。」、「（你說那一次是被強押，當時你人
      是在何處被押？）在中平路的7-11超商前面。（你為何會
      到那邊去？）我剛好在那裡等紅綠燈。（意思是說你人是
      在車上？）對。（你人在車上，根本沒有下車的話，為何
      人家知道車上的人是你？）他認得我的車，因為林大哥有
      帶小弟到過我家去看我的車，叫小弟認識我與我的車，特
      別帶去認。（你既然是在路上等紅綠燈，等於車子是在車
      道上，被林大哥的小弟看到之後，他如何處理？）他就說
      『喔，我們林大哥找你很久了』，他跑過來說『我聯絡林
      大哥一下』，因為林大哥不在，所以才換另外一個人來。
      」、「（為何你在警詢說你開車經過中平路的7-11超商前
      ，停車要下車買東西時，遇到一名林俊明的小弟？）我坐
      在車上他過來。（他在你的駕駛座那邊，當時他有無打開
      車門？）沒有，因為我窗戶是開著，他的手放在我的窗戶
      上面說『你等一下，不要跑，我聯絡姓林的過來』。（然
      後他打電話聯絡之後隔多久另外一個人來？）20幾分鐘。
      」、「（在超商的這一次，當小弟看到你叫你不要跑，他
      要聯絡他大哥來，你說他打電話，大概20分鐘後，有另外
      一個人過來，來了之後如何？）兩人強押我上車，然後就
      到我家。」、「（到你家之後，是何人打電話去請示『人
      已經抓到了，現在在他家，要怎麼處理』？）就是後面來
      的大哥。（你剛剛說那個小弟本來是要聯絡林大哥，但是
      因為找不到林大哥，所以才來另外一個人，你如何知道他
      是找不到林大哥？）因為他本來就是跟林大哥在一起的，
      他說『我們林大哥找你很久了，最近找你，你都躲起來』
      ，因為我真的沒有錢，我稍微有躲了一次，但是還是被他
      們碰上，碰上還是要解決。（你如何知道那個小弟原本聯
      絡的是要聯絡林大哥？）他跟我講的。（他跟你說什麼？
      ）他說『我叫我們林大哥來』。（你如何知道他沒有聯絡
      到林大哥？）這點他沒有講。（他在電話中是如何說的，
      你怎麼知道？）他打電話我沒有聽到，但是他抓到我的時
      候，是說『我打電話給我們林老大，叫他來跟你處理這件
      事情，找你找很久了』，他講話時就站在我的車頭。（他
      電話講完之後，有沒有跟你說林老大不在，等一下會有另
      外一個人過來？）他沒有講這個。（等於是說另外那個人
      打了電話請示之後，在電話中跟對方講說『好，我知道要
      如何處理了』，電話掛斷之後，就要求你簽2,000,000元
      的借據？）是的，還拿我的證件。（還拿了你哪些證件？
      ）身分證、門禁卡，還有所有我能出入大樓的東西，我現
      在記的起來是這樣。（有沒有將你的提款卡或信用卡一併
      拿走？）我本身沒有信用卡，也沒有提款卡（嗣改稱：提
      款卡有被他拿走。）」等語（見原審卷第90頁反面至103
      頁）在卷。是揆諸上開證人陳文達所述，其於96年8月16
      日晚間5時許，係在桃園縣桃園市○○路7-11便利商店門
      口偶然遭「林大哥」之某小弟認出，該小弟隨即禁止陳文
      達離開，並向陳文達稱「你等一下，不要跑，我聯絡姓林
      的過來」、「我們林大哥找你很久了，最近找你，你都躲
      起來」、「我打電話給我們林老大，叫他來跟你處理這件
      事情，找你找很久了」等語，嗣並撥打電話聯繫「林大哥
      」，惟因未能與「林大哥」取得聯繫，而改由另一名男子
      前往桃園縣桃園市○○路7-11便利商店門口與「林大哥」
      之小弟及陳文達會面，並由「林大哥」之小弟與該名男子
      分別以恐嚇之言語及態度迫使陳文達與渠等2人一同前往
      陳文達住處。嗣於陳文達之住處內，該名男子遂撥打電話
      向某真實姓名、年籍、性別均屬不詳之人表示「人已經抓
      到了，現在在他家，要怎麼處理」等語，而向該不詳之人
      請示處理方式，經該不詳之人指示後，該名男子即回覆稱
      「好，我知道要怎麼辦了」等語，並於結束通話後旋即要
      求陳文達簽署2,000,000元之借據，並取走陳文達之大樓
      門禁卡、鑰匙、提款卡等物之事實，堪以認定。是綜上各
      情，證人陳文達於96年8月16日晚間5時許，在桃園縣桃園
      市○○路7-11 便利商店門口，係偶遭「林大哥」之小弟
      認出，是殊無從認此係被告甲○○所事先部署、計畫；再
      者，於前揭案發時、地以恐嚇之言語、舉動迫使陳文達一
      同返回陳文達住處之2名男子，亦非被告甲○○；又上開
      「林大哥」之小弟於前述案發時、地，復係向證人陳文達
      表示欲聯繫「林大哥」到場，而對被告甲○○隻字未提，
      堪認該名小弟顯認本件攔獲陳文達一事所需回報之對象為
      「林大哥」，而非本案被告甲○○，是被告甲○○就證人
      陳文達於本件案發時、地遭「林俊明」之小弟及其後到場
      之不詳男子強押返家，並簽署2,000,000元借據暨取走陳
      文達之大樓門禁卡、鑰匙、提款卡等物一事是否知悉，已
      難逕認。另該2名男子其中一人撥打電話向某不詳受話者
      請示處理方式之際，於受話方電話接通之初，並未稱呼該
      受話者為「賴姐」，而陳文達本身亦無從確認該通電話之
      受話者究係被告甲○○或「林大哥」，且陳文達並未聽見
      對話內容，亦不知悉受話者之性別，更無從知悉該受話者
      之真實身分，是核無任何積極證據足認該通電話之受話者
      即為被告甲○○，自更無從認該2名男子迫使陳文達簽署
      2,000,000元借據並取走陳文達之大樓門禁卡、鑰匙、提
      款卡等物之舉，係受被告甲○○之指示所為。是以，本件
      縱係由與被告甲○○同具重利之犯意聯絡之人「林大哥」
      之小弟與受「林大哥」指示之人一同在前述7-11便利商店
      現場將陳文達強行帶返其住處，並要求陳文達簽署
      2,000,000元之借據暨取走陳文達之大樓門禁卡、鑰匙、
      提款卡等物；惟本件既無證據足認被告甲○○就上情係事
      先知悉並同意，亦無證據足認「林大哥」及其小弟或受其
      指示之人之上開各舉均係受甲○○指示所為，自無從對被
      告甲○○率以刑法第302 條妨害自由罪及同法第304條強
      制罪相繩。
   2、另查，證人即在場之人陳右霖於警詢中證稱：「96年8月
      16日我回家後，開門就看見2名不認識之男子在我們家走
      動，我父親（即證人陳文達）當時坐在客廳沙發上，我以
      為該2名男子是我父親的朋友，便要走回我房間，但其中
      一人將我攔下並詢問我『你父親在外面欠人很多錢你知道
      嗎』、『這房子你們住多久了』等問題，我回答他『我不
      知道我父親欠錢，房子住很久了，還在貸款』，男子聽後
      隨即轉頭大罵我父親『為什麼騙說房子是用租的，今天要
      不是妳兒子在，我一定打死你，不然試試看』等語，恐嚇
      我父親。當時該2名男子圍在我父親旁邊，大聲斥嚇我父
      親『簽就對了，不用看這麼多』，逼我父親簽寫借據，至
      於他們拿走我父親皮包內何物，我不知道。這2名男子沒
      有告訴我們，他們是以何人或何名義自稱。」等語（見偵
      查卷第34至35頁）；證人陳右霖於原審審理中復證稱：「
      我沒有見過庭上2位被告甲○○，也沒有與他聯絡過。96
      年8 月16日曾經有2位不詳姓名之男子到過我家，我不清
      楚他們是受何人委託過來，他們是直接找我爸爸，因為我
      回家上去之後就直接進房間了，在我上去房間之前，到我
      家的2位男子只有說我父親與他們有些債務上的問題，要
      我不要管那麼多。我從房間出來時，看到他們2位在寫一
      張東西，寫完之後給我爸簽名蓋章、蓋手印，再來就是問
      我爸『你們家的鑰匙有沒有備份？外面的電梯也有磁卡，
      樓下的門禁也有門禁卡，有沒有備份的，我要拿1份』，
      他就是直接問我爸，請我爸拿給他，他也有轉頭問我說『
      有沒有門禁卡？』，因為我爸身上沒有備份，所以後來他
      就拿我爸的那張卡走了，但那張不是備份的，他是直接拿
      我爸的門禁卡走了。那2名男子有翻我父親的皮包，大門
      鑰匙和門禁卡都是他們問我父親，我父親拿出來給他們。
      這2 名男子只有說他們是受委託，我有問他們說『你們是
      受誰的委託？』，他是說『這些不需要管那麼多，我們有
      這個單子，有這件事情，是來這裡討這筆錢的』，並沒有
      特別說他們是受何人的指使過來的，也沒有說是討哪一筆
      錢，我也沒有看到那張單子。我事後有問我父親這件事，
      我父親說他跟別人借錢應急，還錢還不完，他就這樣跟我
      講。我父親沒有告訴我他跟幾個人借過錢，我們不知道他
      跟何人借過錢，他借錢都是自己去處理，也不會跟我們講
      。」等語在卷（見原審卷第59至60頁反面）。是揆諸證人
      陳右霖所述，於96年8月16日前往陳文達住處，以言語恐
      嚇之方式迫使陳文達簽寫借據，並取走陳文達住處之大門
      鑰匙及門禁卡之人，並非本案被告甲○○，而該2名成年
      男子亦未曾表明係受何人之託向陳文達催討債務，是亦無
      從以證人陳右霖之證述，而認被告甲○○與上開討債之人
      間有何關聯。
四、綜上所述，公訴人所提出之證據尚無足證明被告甲○○有何
    妨害自由或強制犯行。此外，本院復查無其他積極證據足資
    證明被告甲○○確有公訴人所指上開犯行。
五、原審因以不能證明被告甲○○此部分犯罪。爰為被告甲○○
    無罪之諭知。於法尚無違誤。檢察官上訴意旨，徒以被告甲
    ○○雖未在場，惟陳文達所欠債務對象為甲○○，遽以推測
    被告甲○○與林俊明及某年籍不詳男子所為之妨害自由及強
    制行為，具犯意聯絡及行為分擔，為共同正犯云云，於法尚
    嫌無據。檢察官執此上訴意旨，任意指摘原判決不當，求予
    撤銷改判，為無理由，應予駁回。
據上論斷，應依刑事訴訟法第368條，判決如主文。
本案經檢察官楊秀琴到庭執行職務。
中    華    民    國    99    年    10    月    14    日
                  刑事第二十庭審判長法  官  楊貴雄
                                    法  官  周明鴻
                                    法  官  林銓正
以上正本證明與原本無異。
檢察官對於刑法第302條妨害自由部分如不服本判決，應於收受
送達後10日內向本院提出上訴書狀，其未敘述上訴之理由者並得
於提起上訴後10日內向本院補提理由書（均須按他造當事人之人
數附繕本）「切勿逕送上級法院」。
                                    書記官  張淨卿
中    華    民    國    99    年    10    月    18    日

司法院資訊處製作；財團法人民間司法改革基金會備份。
